【裁判字號】    98,上易,304
【裁判日期】    980923
【裁判案由】    拆屋還地
【裁判全文】
臺灣高等法院臺中分院民事判決         98年度上易字第304號
上  訴  人  甲○○即林肅貞承受訴訟人
            己○○○○○○○即林肅貞承受訴訟人
            丁○○○○○○即林肅貞承受訴訟人
            丙○○
兼上列四人
訴訟代理人  庚○○即林肅貞承受訴訟人
                    住台北市○○區○○路186巷26弄19號5樓
            戊○○即林肅貞承受訴訟人
                    住台中市西屯區○○○○街4號
被 上訴 人  台中市中區區公所
                    設台中市○區○○路300號3樓
法定代理人  乙○○  住同上
訴訟代理人  張慶達律師
上列當事人間請求拆屋還地事件，上訴人對於民國98年6月19日
台灣台中地方法院97年度訴字第1303號第一審判決提起上訴，本
院於98年9月9日言詞辯論終結，判決如下：
    主  文
上訴駁回。
第二審訴訟費用由上訴人負擔。
     事實及理由
一、被上訴人起訴主張：系爭土地及其土地門牌號碼台中市○區
    ○○路三００之四房屋原為台中市政府所有，而由被上訴人
    機關管理，供上訴人之被繼承人林庭芳做為宿舍居住，其後
    林庭芳及林肅貞夫妻在上述宿舍旁擅自增建房屋即如原審判
    決附圖所示Ｂ部分面積０．００２９公頃部分之二層建物（
    下稱系爭建物）使用，後因林庭芳於民國八十年一月二日死
    亡，該部分建物之所有權自由其繼承人林肅貞、甲○○、林
    澄枝、林汶貴、丙○○、戊○○及庚○○繼承，而林肅貞又
    於九十七年十月十三日死亡，其所有部分由上訴人甲○○、
    林澄枝、林汶貴、丙○○、戊○○及庚○○所繼承，是系爭
    建物現為上訴人所有並占有，兩造先前雙方雖曾和解方式協
    商將上訴人所提供配住之宿舍歸還台中市政府，惟上訴人卻
    以未得到台中市政府補償為由，拒絕拆系爭建物，並於八十
    七年七月二十一日將戶籍遷入門牌號碼台中市○區○○路三
    ００之四房屋址內，並未經被上訴人同意即於系爭土地上興
    建房屋，無權占用系爭土地，爰依民法第七百六十七條規定
    請求排除侵害，又上訴人無權占用土地，被上訴人自得依民
    法第一百八十四條、第一百七十九條之規定，請求上訴人賠
    償損害及返還所受相當於租金之不當得利等語。起訴聲明求
    為判決：(一)上訴人應將坐落台中市○區○○路五小段二九地
    號內如原審判決附圖所示Ｂ部分面積０．００２９公頃之建
    物拆除，並將土地返還予上訴人。(二)上訴人應給付被上訴人
    新台幣（下同）七萬三千九百五十元，及自本起訴狀繕本送
    達翌日起至交還土地之日止，按月給付被上訴人一千二百六
    十九元。(三)願供擔保，請准宣告假執行。(四)訴訟費用由上訴
    人負擔。於本院答辯聲明求為判決如主文所示（原審判准上
    訴人應拆屋還地及應給付被上訴人七萬三千九百五十元及至
    交還土地之日止按月給付被上訴人一千零八十八元，其餘請
    求駁回。上訴人就其敗訴之損害金部分上訴，其餘部分未據
    聲明不服；被上訴人則對其敗訴部分未上訴）。
二、上訴人則以：被上訴人應比照同樣合法修建之台中市○區○
    ○路三０００之十一等三戶模式應給與上訴人補償等語，資
    為抗辯。上訴聲明求為判決：(一)原判決關於命上訴人應給付
    被上訴人七萬三千九百五十元，及至交還土地之日止按月給
    付被上訴人一千二百六十九元部分廢棄。(二)上開廢棄部分，
    被上訴人在第一審之訴駁回。(三)第一、二審訴費用由被上訴
    人負擔。
三、不爭執事項：
(一)、系爭土地為台中市政府所有，現由被上訴人機關管理。
(二)、依九十七年八月十三日台中市中山地政事務所土地複丈成果
    圖，台中市○區○○段五小段二九地號土地Ｂ部分面積為０
    ．００２９公頃。
(三)、系爭土地及其上之房屋原供上訴人林肅貞之夫林庭芳作為宿
    舍居住，系爭建物亦為林肅貞與其夫林庭芳所搭建，嗣林庭
    芳於八十年一月二日死亡後，由上訴人等人及林肅貞繼續占
    有使用中。
(四)、林肅貞已於九十七年十月十三日死亡，並由上訴人甲○○六
    人依法承受訴訟。
(五)、系爭土地九十六年一月公告土地現值為二萬元。
四、爭執事項：
    上訴人得以被上訴人未支付補償金為抗辯？
五、得心證之理由：
    按無權占有他人土地，可獲得相當於租金之利益，為社會通
    常之觀念，最高法院六十一年度台上字第一六九五號著有判
    例可資參照。上訴人無權占用系爭土地，已為上訴人所不爭
    執（拆屋還地部分上訴人並未上訴），上訴人辯稱，被上訴
    人應按合法占用之模式給與補償等語。惟查，上訴人既屬無
    權占用，且未舉證證明有何得以補償之法令依據，故其主張
    ，難謂可採。是則被上訴人依侵權行為及不當得利之規定，
    請求上訴人按年給付相當於租金之利益，自屬有據。復按城
    市地方房屋之租金，以不超過土地及其建築物申報總價年息
    百分之十為限，此於租用基地建築房屋準用之，土地法第一
    百零五條、第九十七條第一項定有明文。爰審酌系爭土地附
    近繁榮程度及土地利用情形，認被上訴人請求就系爭土地每
    月所受相當於租金之利益，以按申報地價年息百分之五為適
    當，則以此為計，被上訴人請求起訴前五年及起訴狀繕本送
    達上訴人翌日起至清償日，按申報地價年息百分之五之相當
    不當得利之租金，即屬有據。又查系爭土地於八十九年七月
    起之申報地價為一萬五千八百元/平方公尺、九十三年一月
    起之申報地價為一萬零五百元/平方公尺、九十六年一月起
    之申報地價為九千元/平方公尺，有台中市中山地政事務所
    九十八年三月九日中山地所三字第0980003026號函一份在卷
    可稽（見原審卷第一五八頁），是參酌被上訴人起訴時間為
    九十七年四月二十三日，其起訴前五年之相當於租金之損害
    金應為七萬八千五四十六元（計算式：15800×29×252/365
    ×5%+10500×29×3×5%+9000×29×477/365×5%=78546）
    。其請求按月給付之相當租金之損害金應為一萬零八十八元
    （計算式：9000×29×5%×1/12=1088，元以下4捨5入），
    上訴人對上開計算式及金額亦不爭執，則被上訴人請求上訴
    人自本件起訴狀繕本送達上訴人翌日（即九十七年九月二十
    六日）起至交還土地之日止，按月給付被上訴人一萬零八十
    八元，自屬有據，應為可取。
六、綜上所述，本件被上訴人主張為可採，上訴人所辯，為無可
    取。從而，被上訴人本於民法第一百七十九條及第一百八十
    四條第一項之規定請求上訴人給付相當租金之損害金七萬八
    千五四十六元，及自本起訴狀繕本送達上訴人翌日即九十七
    年九月二十六日起至交還土地之日止，按月給付被上訴人一
    萬零八十八元，洵屬有據，應予准許。是則原審就此部分判
    命上訴人如數給付，並依被上訴人陳明以供擔保為條件之假
    執行宣告，於法並無不合。上訴意旨指摘原判決此部分不當
    ，求予廢棄改判，為無理由，應予駁回其上訴。
七、據上論結，本件上訴為無理由，依民事訴訟法第四百四十九
    條第一項、第七十八條、第八十五條第一項前段，判決如主
    文。
中    華    民    國    98    年    9     月    23    日
                民事第六庭    審判長法  官  袁再興
                                    法  官  吳惠郁
                                    法  官  盧江陽
以上正本係照原本作成。
均不得上訴。
                                    書記官  陳麗玉
中    華    民    國    98    年    9     月    23    日
                                                      Ｓ


司法院資訊處製作；財團法人民間司法改革基金會備份。
